臺灣高等法院民事判決
108年度上更三字第107號
上  訴  人  北勢湖工業股份有限公司

法定代理人  劉榮盛  
訴訟代理人  羅瑞洋律師
            許桂挺律師
被  上訴人  順得工程有限公司

法定代理人  劉德慶  
訴訟代理人  邱雅文律師
            姜照斌律師
上列當事人間請求給付工程款事件，上訴人對於中華民國102年6
月28日臺灣臺北地方法院98年度建字第4號第一審判決提起上訴
，兩造並為訴之追加，經最高法院第三次發回更審，本院於109
年7月28日言詞辯論終結，判決如下：
    主      文
原判決關於：㈠命上訴人給付部分，及該部分假執行之宣告；㈡
駁回上訴人後開第三項之訴部分，及確定部分外訴訟費用之裁判
均廢棄。
上開㈠廢棄部分，被上訴人在第一審之訴及假執行之聲請均駁回
。
被上訴人應給付上訴人新臺幣參佰玖拾萬元，及自民國九十七年
十一月二十七日起至清償日止，按週年利率百分之五計算之利息
。
被上訴人應再給付上訴人新臺幣伍佰參拾肆元。
上訴人應將附表工程估價單所示之物（不含黃色標示部分）返還
予被上訴人。
被上訴人其餘追加之訴駁回。
第一審（除確定部分外）、第二審及發回前第三審訴訟費用關於
本訴部分，由上訴人負擔二分之一，餘由被上訴人負擔；關於反
訴部分，均由被上訴人負擔。
本判決第三項、第四項於上訴人以新臺幣壹佰參拾萬元為被上訴
人供擔保後，得假執行。但被上訴人如以新臺幣參佰玖拾萬元為
上訴人預供擔保，得免為假執行。
本判決第五項於被上訴人以新臺幣壹佰參拾伍萬元為上訴人供擔
保後，得假執行。但上訴人如以新臺幣肆佰零伍萬元為上訴人預
供擔保，得免為假執行。
被上訴人追加之訴其餘假執行之聲請駁回。
    事實及理由
壹、程序方面：
    按第二審訴之變更或追加，非經他造同意不得為之，但請求
    之基礎事實同一、擴張或減縮應受判決事項之聲明、不甚礙
    被告之防禦及訴訟之終結者，不在此限，民事訴訟法第446
    條第1項、第255條第1項第2、3、7款定有明文。被上訴人在
    原審依兩造於民國（下同）95年1月25日簽署之工程合約書
    （下稱系爭契約）第4條、民法第505條之規定，起訴請求上
    訴人應給付新臺幣（下同）184萬5,000元，及自97年5月6日
    起之法定遲延利息（見原審卷一第1-4、92頁），上訴人則
    於97年11月26日主張系爭契約業已解除，依民法第259條第2
    款、兩造契約第6條第2款、第9條第2款規定提起反訴，而請
    求被上訴人給付390萬元，及反訴起訴狀繕本送達翌日即97
    年11月27日（見原審卷一第121頁）之法定遲延利息；原審
    判命上訴人應給付被上訴人164萬5,050元，及自97年5月7日
    起之法定遲延利息，駁回被上訴人其餘之訴及上訴人反訴請
    求。上訴人就其敗訴部分提起上訴，於本院更二審時就反訴
    部分，另追加依民法第226條為請求權基礎（見更二審卷第 
    278-282頁），並擴張利息起算日為97年11月26日，核其追
    加請求權之基礎事實與系爭契約解除之原因同一，且不甚礙
    被上訴人之防禦及訴訟之終結，利息起算日部分則屬擴張應
    受判決事項之聲明，均應予准許。被上訴人於本院擴張利息
    起算日為96年6月16日（見本院上字卷第49頁），於更二審
    時，就原審勝訴部分另追加備位依民法第259條第1、3、5款
    或第179條規定，請求上訴人給付164萬5,050元本息（見更
    二審卷第334、342、368-376頁），嗣又於本院更三審時追
    加及擴張備位請求為：㈠上訴人應返還附表工程估價單所示
    之物（不含黃色標示部分）予被上訴人；如不能返還，則應
    給付被上訴人404萬1,450元，及自109年3月9日民事更三審
    答辯㈦狀繕本送達翌日起至清償日止，按週年利率5％計算之
    利息。㈡上訴人應給付被上訴人150萬3,600元，及自民事更
    三審答辯㈦狀繕本送達翌日起至清償日止，按週年利率5％計
    算之利息（見本院更三卷第233-235、264頁），經核其追加
    乃以反訴事實為基礎，且不甚礙上訴人之防禦及訴訟之終結
    ，請求數額及利息之增加則屬擴張，亦均應予准許。
貳、實體方面：
一、本訴部分
  ㈠被上訴人主張：伊於95年1月25日以總價550萬元（未稅）承
    攬上訴人內湖廠之「冰泥冷卻系統工程」（下稱系爭工程）
    ，並訂立系爭契約，約定訂金為工程總價20％，剩餘之工程
    總價80％待完工驗收後給付；上訴人嗣指示工程項目之「25H
    P攪拌機」以其既有「7.5HP攪拌機」取代，以減少25萬元價
    金，復又要求伊多交付1套輸送水泥設備，是總工程款經協
    議後並無增減。伊於95年10月間完工交付經上訴人使用並驗
    收完成，上訴人則於95年11月開立連號、面額均為40萬元，
    共計280萬元之支票用以支付剩餘工程款，連同前已給付之
    訂金共計390萬元，惟仍有187萬5,000元未付，經催告亦未
    給付，爰依民法第505條第1項、系爭契約第4條約定，提起
    本訴，並聲明：⒈上訴人應給付被上訴人187萬5,000元，及
    自97年5月6日起至清償日止按週年利率5％計算之利息；⒉願
    供擔保請准宣告假執行。並以如認系爭契約業經解除，上訴
    人亦應負回復原狀，返還附表工程估價單所示之物，及償還
    附表工程估價單黃色標示之勞務價額，追加備位依民法第25
    9條第1、3、5款、民法第179條規定，請求：⒈上訴人應返還
    附表工程估價單所示之物（不含黃色標示部分）予被上訴人
    ；如不能返還，則應給付被上訴人404萬1,450元，及自109
    年3月9日民事更三審答辯㈦狀繕本送達翌日起至清償日止，
    按週年利率5％計算之利息；⒉上訴人應給付被上訴人150萬3,
    600元，及自民事更三審答辯㈦狀繕本送達翌日起至清償日止
    ，按週年利率5％計算之利息；⒊願供擔保請准宣告假執行。
  ㈡上訴人則以：兩造未合意變更工程項目，伊僅因系爭工程安
    裝處存有7.5HP攪拌機，而與被上訴人約定如可使用於系爭
    工程，則總價減少25萬元，惟如不能使用，被上訴人仍須更
    換原設計之25HP攪拌機。系爭工程於96年6月15日方測試、
    驗收，不可能於95年10月即已完工，伊於95年11月開立面額
    共計280萬元支票交付被上訴人，係因被上訴人向伊請求先
    分期給付款項以減輕其資金壓力而為任意給付。96年6月15
    日驗收結果為，冰泥槽無法製造冰泥、攪拌機無拌合效果，
    泵送至計量桶亦無冰泥，不具備系爭契約約定之效用，被上
    訴人自不得請求給付剩餘工程款。伊於97年4月8日、5月14
    日催告改善未獲置理，已於97年6月9日依系爭契約第6條第2
    項、第9條第2項解除契約。伊所附返還義務為受領之給付物
    不含勞務，且系爭工程完成之設備非定著於土地，均可返還
    等語，資為抗辯。
二、反訴部分：
  ㈠上訴人反訴主張：伊以給付不能及被上訴人應負瑕疵擔保責
    任為由，解除系爭契約合法，被上訴人應返還受領之390萬
    元本息。爰依民法第259條第2款之規定，提起反訴，並聲明
    ：⒈被上訴人應給付上訴人390萬元，及自反訴起訴狀繕本送
    達翌日即97年11月27日起至清償日止按週年利率5％計算之利
    息。⒉願供擔保請准宣告假執行。另於本院擴張利息起算日
    為97年11月26日，並追加依民法第226條規定請求。
  ㈡被上訴人則以：伊已完工，無給付不能，且系爭工程無瑕疵
    ，嗣後無法製造冰泥，經鑑定係因上訴人自行提供之攪拌機
    及加長葉片所致，上訴人依民法第496條規定，不得解除契
    約。系爭工程於95年10月間即已完工，迄至上訴人發函主張
    瑕疵、解除契約，已逾1年，其無權再為解除。系爭工程為
    土地上之工作物，依民法第494條第1項規定，上訴人不得解
    除契約。伊完成之工作既無瑕疵，上訴人依債務不履行規定
    請求損害賠償，亦無理由等語，資為抗辯。
三、原審判決：上訴人應給付被上訴人164萬5,050元，及自97年
    5月7日起至清償日止，按週年利率5％計算之利息，並附條件
    為准、免為假執行諭知，駁回被上訴人其餘之訴及假執行聲
    請及上訴人反訴及假執行之聲請。上訴人不服，提起上訴，
    上訴聲明：
    ㈠原判決關於⒈命上訴人給付部分，及該部分假執行之宣告；
      ⒉駁回上訴人反訴部分，均廢棄。
    ㈡上開廢棄⒈部分，被上訴人在第一審之訴及假執行之聲請均
      駁回。
    ㈢被上訴人應給付上訴人390萬元，及自97年11月26日起至清
      償日止按週年利率5％計算之利息。
    ㈣前項願供擔保，請准宣告假執行。
    被上訴人答辯聲明：
    ㈠上訴及追加之訴均駁回。
    ㈡如受不利判決，願供擔保請准宣告免為假執行。
    並追加備位聲明：
    ㈠上訴人應返還附表工程估價單所示之物（不含黃色標示部
      分）予被上訴人；如不能返還，則應給付被上訴人404萬1
      ,450元，及自109年3月9日民事更三審答辯㈦狀繕本送達翌
      日起至清償日止，按週年利率5％計算之利息。
    ㈡上訴人應給付被上訴人150萬3,600元，及自民事更三審答
      辯㈦狀繕本送達翌日起至清償日止，按週年利率5％計算之
      利息。
    ㈢願供擔保請准宣告假執行。
    上訴人就被上訴人追加部分則答辯聲明：
    ㈠追加之訴駁回。
    ㈡如受不利判決，願供擔保請准宣告免為假執行。
    （被上訴人就原審駁回其訴部分，未予上訴或附帶上訴，非
    本院審理範圍）
四、兩造不爭執事項（見本院更三卷第180-181頁）：
  ㈠兩造於95年1月25日簽訂系爭契約，由被上訴人以550萬元（
    未含稅）承攬系爭工程，約定於簽約完成後75日完工。
  ㈡上訴人於95年3月31日給付被上訴人110萬元，於95年11月開
    立發票日為95年11月30日、95年12月30日、96年1月30日、 
    96年2月30日、96年3月30日、96年4月30日、96年5月30日、
    面額均為40萬元之支票七紙予被上訴人，並均兌現，上訴人
    計給付被上訴人390萬元。
  ㈢被上訴人施工期間，系爭工程之攪拌機及葉片係由上訴人提
    供。
  ㈣被上訴人於97年4月18日以中和泰和街郵局第235號存證信函
    催告上訴人於函到2週內給付尾款178萬5,714元（未稅，含
    稅為187萬5,000元），上訴人於97年4月21日收受該函。
  ㈤上訴人於97年5月14日寄送臺北154支局第203號存證信函予被
    上訴人，表示上訴人驗收單位擬定97年5月20日進行冰泥冷
    卻系統運作測試，請被上訴人派員至現場勘驗，若屆時未能
    依約改善該系統之設計功能，上訴人將解除契約退回機器，
    並請求損害賠償等語。被上訴人於97年5月15日收受該函。
  ㈥上訴人分別於97年6月9日、97年6月14日，以內湖新明郵局 2
    58-3郵局第211號存證信函、內湖郵局第1687號存證信函，
    向被上訴人表示解除契約退回機器，並請求返還上訴人已支
    付之款項390萬元及給付損害賠償。被上訴人分別於97年6月
    9日、97年6月15日收受上開信函。
五、被上訴人主張系爭工程業經完工驗收且無瑕疵，上訴人應給
    付剩餘工程款164萬5,050元本息，縱認上訴人解除契約合法
    ，其亦應回復原狀，返還受領之物及勞務，均為上訴人否認
    ，其並提起反訴，主張系爭契約因給付不能、物之瑕疵而經
    其合法解除，被上訴人應返還受領之報酬390萬元本息等語
    。兩造爭點為：㈠系爭工程是否業經完工驗收？上訴人得否
    解除系爭契約？㈡被上訴人本訴先位依承攬契約關係請求上
    訴人給付剩餘工程款164萬5,050元本息，有無理由？㈢被上
    訴人本訴備位依民法第259條第1、3、5款、第179條規定請
    求上訴人返還附表工程估價單所示之物（不含黃色標示部分
    ），如不能返還則給付404萬1,450元本息，並應就受領之勞
    務返還價額150萬3,600元本息，有無理由？上訴人反訴依民
    法第259條第2款、第226條請求被上訴人返還其已支付之工
    程款390萬元本息，有無理由？茲審酌如下：
  ㈠系爭工程是否已經完工驗收？上訴人得否解除契約？
  ⒈被上訴人主張系爭契約為承攬契約，上訴人則抗辯為承攬與
    買賣之混合契約，茲就系爭契約之性質說明如下：
  ⑴按關於契約之定性即契約之性質在法律上應如何評價，屬於
    法律適用之範圍，法院依辯論主義之審理原則就當事人事實
    上之陳述，依調查證據之結果確定契約之內容後，應依職權
    判斷該契約在法律上之性質。次按，所謂製造物供給契約（
    或工作物供給契約），乃當事人之一方專以或主要以自己之
    材料，製成物品供給他方，而由他方給付報酬之契約，此種
    契約之性質，究係買賣抑或承攬，應探求當事人之真意以確
    定之；如當事人之意思，重在工作之完成，應定性為承攬契
    約；如當事人之意思，重在財產權之移轉，即應解釋為買賣
    契約；兩者無所偏重或輕重不分時，則為承攬與買賣之混合
    契約（最高法院59年台上字第1590號判例、102年度台上字
    第553 號、104年度台上字第1746號判決意旨參照）。
  ⑵查系爭契約係由被上訴人主要以自己之材料製成物品供給上
    訴人，為兩造所不爭執，並有工程估價單在卷可佐（見原審
    卷一第12至20頁），應屬工作物供給契約。系爭契約4條約
    定：「⒈訂金：付工程總價之20％，即110萬元整（未稅）…。
    ⒉完工驗收：付工程總價之80％，即440萬元整（未稅）…」，
    第5條工程期限則約定為簽約完成後75天（見原審卷一第9頁
    ），是系爭契約已約明除訂金外之其餘工程款，應於完工驗
    收後給付，並約定工程期限，而無關於被上訴人應於何時移
    轉工作物財產權、移轉工作物財產權時上訴人應給付若干買
    賣價金之約定，足見本件工作物供給契約，當事人之意思重
    在工作之完成，而非財產權之移轉，依前揭說明，系爭契約
    應定性為承攬契約，而適用民法承攬契約相關規定。至系爭
    契約第13條雖約定：「本交易為付款條件買賣，依動產交易
    法第3章規定在貨款未付清或票據未兌現前，標的物所有權
    仍歸本公司（按指被上訴人）所有」等語（見原審卷一第11
    頁），然系爭契約中僅有訂金款與完工驗收款，並無所謂貨
    款，且本件契約兩造之意思重在工作之完成，而非財產權之
    移轉，業如前述，自不因上開約定使用「買賣」之用語而異
    其契約性質。
  ⒉被上訴人主張於95年10月完成系爭工程交上訴人使用並驗收
    完成，為上訴人否認，並抗辯96年6月15日始測試、驗收系
    爭工程，惟冰泥槽無法製造冰泥、攪拌機無拌合效果，泵送
    至計量桶亦無冰泥，不具備系爭契約約定之效用，驗收不合
    格等語。經查：
  ⑴證人即上訴人公司總經理劉榮盛具結證述：96年6月中旬驗收
    ，公司指派品管部員工陳宏源負責驗收等語（見本院上字卷
    第177頁），而證人陳宏源雖證述不清楚測試日期，但亦證
    述：冰泥系統修正進度說明是我製作等語（見本院上字卷第
    183頁反面）；冰泥系統修正進度說明則記載：冰泥輸送泵
    管線完成至4F計量室（水計量筒）並加裝蝶形閥和閘形閥預
    計96年3月23日完成，製冰機接自來水處修改為至冰泥槽池
    內的冰水預計96年3月23日完成、冰水補給泵到冰泥槽管線
    在冰泥槽加裝水位控制系統預計96年3月23日完成、冰泥槽
    製作保溫層預計96年5月2日完成、管路的保溫絕緣預計96年
    3月21日完成、泵浦基座及馬達基座固定和防震預計96年3月
    20日完成等項（見原審卷一第129頁），被上訴人亦自承冰
    泥槽保溫層於96年4月後始施作完成等語（見原審卷二第139
    頁），可見系爭工程於96年5月前尚未完工，兩造不可能於9
    5年10月間系爭工程尚未完成時進行測試驗收。被上訴人雖
    主張冰泥系統修正進度說明所載屬追加工程，但被上訴人提
    出之工程估價單明載冰泥冷卻系統工程包含「冰泥池保溫」
    （見原審卷一第12頁），此確係於96年4月始施作，乃被上
    訴人自承，冰泥系統修正進度說明所載工程項目自非96年間
    始追加之工程，上開主張要屬無據。從而，被上訴人於96年
    間仍持續進行系爭工程，並於96年6月中旬驗收乙節，應可
    認定。
  ⑵被上訴人雖以相片11張、統一發票為據（見原審卷一第24至2
    7頁），主張系爭工程於95年10月間完工，惟前開相片至多
    僅能證明系爭工程有「部分」工項先行完成，尚難認定被上
    訴人已完成系爭契約約定之全部工作；且統一發票備註欄固
    記載「完工」之字樣，然該統一發票係由被上訴人自行開立
    ，上訴人又未於其上簽名確認表示同意，本難用以證明系爭
    工程業經完成，參諸此一完工之記載與被上訴人自承96年4
    月始施作冰泥槽保溫層完成等語不符，及系爭工程總價為55
    0萬元（未稅），依系爭契約第4條第2款約定，完工驗收應
    付440萬元（未稅）（見原審卷一第9頁），前開統一發票所
    載未稅金額則僅266萬6,667元，如被上訴人確實業已完工，
    何以未全額請求？等情，前開統一發票應無法證明系爭工程
    於95年10月間即已全部完工。
  ⑶又上訴人主張系爭設備依約定應具備可達到在水泥槽產生負4
    度之冰泥（每日20噸）之功能一事，為被上訴人所不爭執（
    見原審卷一第134頁）；被上訴人並主張冰泥係指麟冰加水
    攪拌後之冰泥（類似思樂冰之狀態）；證人陳宏源則證稱：
    我任職期間曾與被上訴人公司之人員一起測試冰泥冷卻系統
    ，公司給我的訊息是要能夠產生冰泥，所謂冰泥是類似思樂
    冰狀態等語（見本院上字卷第185頁）。堪認兩造約定之系
    爭設備應具備以麟冰加水攪拌做成類似思樂冰狀態之冰泥之
    功能。陳宏源復就測試結果證稱：測試結果是可以產生麟冰
    ，麟冰現象就是設備可以產生薄冰掉落在儲存槽裡面，麟冰
    掉落冰泥儲存槽後，攪拌機有運轉但有過幾次轉不動的現象
    ；攪拌器轉不動時，麟冰集合在一起會產生相互結合狀；沒
    有測試輸送冰泥設備，因為機器階段性的只有生產到麟冰，
    我認為只有產生麟冰不能達到預計效能；我有跟公司回報攪
    拌機有幾次轉不動的現象，公司要我跟被上訴人的員工提醒
    這點等語（見本院上字卷第183頁反面-185頁）；證人劉榮
    盛則另證稱：陳宏源向我報告驗收情形不佳，所有的麟冰都
    圍繞在攪拌刀的外圍，我有下去看等語（見本院上字卷第17
    7頁），上訴人主張系爭工程經測試因未能產生冰泥而驗收
    未完成等語，堪可採信。
  ⑷且兩造於99年10月29日會同鑑定單位財團法人臺灣經濟科技
    發展研究院（下稱經研院）至系爭工程現場進行檢測，結果
    略為：在冰泥槽設備加入水後，開啟攪拌設備進行攪拌，惟
    攪拌設備於開啟後不久即跳離正常使用狀態，觀察冰泥槽內
    之情況，攪拌葉片無法進行攪拌之轉動。再次加入約20噸之
    水後，製冰機1下方之攪拌葉片開始可轉動，但製冰機2下方
    之攪拌葉片則仍無法轉動。製作之冰仍無法受到適當的攪拌
    處理等情，有經研院99年11月4日（99）經研榕字第11005號
    函在卷可佐（見原審卷一第226-227頁）。證人即當日負責
    鑑定之經研院人員張智堯並具結證稱：當天開啟攪拌機過了
    一段時間後，發現攪拌機出現過熱無法繼續轉動攪拌之情況
    ，判斷是攪拌機無法負載水與冰當時的混合比例，因為有冰
    在裡面會增加攪拌困難度，旋轉之負載可能不夠，所以後來
    就停止轉動，依照鑑定的進度，不能證明系爭設備已經能在
    冰泥槽產生負4度每日產20公噸的功能，在製造冰泥的程度
    就停下來了等語（見本院上字卷第57頁反面-58頁）。可見
    ，系爭設備應不具約定之「在水泥槽產生負4度之冰泥（每
    日20噸）」之功能。
  ⑸被上訴人雖提出自稱之95年10月測試照片（放大後如本院卷
    一第3-7頁），主張95年10月時系爭設備已可產生冰泥，但
    證人陳宏源證稱：麟冰集合在一起會產生相互結合狀，該等
    照片所示僅是浮冰現象而已等語（見本院上字卷第184頁反
    面、185頁），此一主張，要無可取。
  ⒊關於系爭工程未能製造冰泥之原因，兩造不爭執與攪拌機及
    其葉片無法轉動有關，僅上訴人另抗辯此為原因之一，但亦
    陳述其餘原因因葉片無法轉動，無法再為測試而不知等語（
    見本院上更㈢卷一第178頁），則已經證明之原因為攪拌機及
    其葉片無法轉動。又系爭契約估價單原列「冰泥攪拌機25HP
    」一台，價格25萬元（見原審卷一第14頁），兩造就實際裝
    設者為上訴人所有之7.5HP攪拌機未予爭執，僅上訴人抗辯
    兩造約定如完成後上訴人之7.5HP攪拌機確實可以使用，則
    自工程款扣除25萬元，如無法使用，則不扣除25萬元，被上
    訴人並應使用原設計之25HP攪拌機，被上訴人則主張合意變
    更為使用上訴人所有之7.5HP攪拌機等語。查：⑴證人劉榮盛
    證稱：「我跟范澤民副總（按：被上訴人公司）看了他們公
    司的設計圖及合約後，我發現我們公司原始在他要施工的位
    置上就有攪拌機，我請范澤民副總去看能否使用，如不能用
    我就要拆除，范澤民副總去查看現場後，他同意先試我們公
    司在現有位置的攪拌機，如果可行的話，再從合約中扣除攪
    拌機的費用退還給北勢湖公司」等語（見本院上字卷第176
    頁反面）；可見上訴人僅係請被上訴人確認其7.5HP攪拌機
    是否可用於系爭設備，被上訴人則同意先試試看，此亦與被
    上訴人於本院言詞辯論期日所陳「被上訴人認為可以試試看
    」等詞相符（見本院上更㈢卷二第97頁）。⑵系爭設備應具備
    製造冰泥之功能，冰泥係以麟冰加水攪拌成類似思樂冰之狀
    態，前經認定，攪拌機能否順利運轉，為系爭設備能否製造
    出冰泥之重要之點；且系爭設備總價為550萬元（未稅），
    其中攪拌器僅值25萬元（未稅），約佔4.5 ％，依常理而言
    ，上訴人不可能僅為減少4.5％之支出，而擔負整個工程設備
    無法達成預定功能之風險。本院綜合上情，認上訴人抗辯兩
    造真意為：如完成後上訴人之7.5HP攪拌機確實可以使用，
    則自工程款扣除25萬元，如無法使用，則不扣除25萬元，被
    上訴人並應使用原設計之25HP攪拌機等語，堪屬可取。被上
    訴人主張上訴人指示使用7.5HP攪拌機，兩造合意更改，其
    無於7.5HP攪拌機不能使用於製作冰泥時，將攪拌機更換為
    原設計之25HP攪拌機云云，委不足取。
  ⒋按因可歸責於債務人之事由，致給付不能者，債權人得請求
    賠償損害。債權人於有第226條之情形時，得解除契約。民
    法第226條、第256條定有明文。系爭契約第6條第2項並約定
    ：「全部或部分器材如有規格不合或其他瑕疵，乙方（被上
    訴人）應任甲方（上訴人）選擇解除契約全部或一部份或修
    補更換或請求賠償，絕無異議」（見原審卷一第9頁）。查
    系爭工程使用上訴人所有之7.5HP攪拌機，未能製造冰泥，
    且兩造約定7.5HP攪拌機不能使用時，被上訴人應更換為原
    設計之25HP攪拌機，前經認定，被上訴人未予變更，自係未
    能完成工作物，其既未能完成，上訴人主張被上訴人因可歸
    責於己之事由而給付不能，即屬有據。又上訴人於97年4月8
    日、同年5月14日以存證信函催告被上訴人改善（見原審卷
    一第77、80頁），被上訴人未予置理，上訴人於97年6月9日
    以存證信函向被上訴人主張解除契約（見原審卷一第 83頁
    ），應為合法。系爭工程既尚未完成，且上訴人以給付不能
    為由解除系爭契約合法，則兩造間有關系爭工程是否有瑕疵
    之相關爭執，即無庸審酌，附此敘明。
  ㈡被上訴人本訴先位依承攬契約關係請求上訴人給付剩餘工程
    款164萬5,050元本息，有無理由？
    按承攬，係指當事人約定，一方為他方完成一定之工作，他
    方俟工作完成，給付報酬之契約，民法第490條第1項定有明
    文。故承攬人須完成一定之工作，即施以勞務而產生一定之
    結果，始有報酬可言。被上訴人雖主張上訴人應給付工程尾
    款164萬5,050元本息；但系爭契約係被上訴人向上訴人承攬
    冰泥冷卻系統工程，而系爭工程製造冰泥之方式，係先製造
    鱗冰，加水攪拌後成為冰泥，並輸送冰泥至計量槽處始得謂
    完成工作；而系爭工程使用上訴人原有之7.5HP攪拌機時，
    未能製造冰泥，兩造約定7.5HP攪拌機不能使用時，被上訴
    人應更換為原設計之25HP攪拌機，被上訴人未予變更乙節，
    前均經認定，應認被上訴人未完成工作，其依承攬契約關係
    請求上訴人給付剩餘工程款164萬5,050元本息，為無理由。
  ㈢被上訴人本訴備位依民法第259條第1、3、5款、第179條規定
    請求上訴人返還附表工程估價單所示之物（不含黃色標示部
    分），如不能返還則給付404萬1,450元本息，並應就受領之
    勞務返還價額150萬3,600元本息，有無理由？上訴人反訴依
    民法第259條第2款、第226條請求被上訴人返還其已支付之
    工程款390萬元本息，有無理由？
  ⒈按契約解除時，當事人雙方回復原狀之義務，除法律另有規
    定或契約另有訂定外，由他方所受領之給付物，應返還之、
    受領之給付為金錢者，應附加自受領時起之利息償還之，固
    為民法第259條第1、2款所明定。
  ⒉查上訴人解除契約合法，已如前述，被上訴人備位依民法第2
    59條第1款規定，請求上訴人返還附表工程估價單所示之物
    （不含黃色標示部分），上訴人就被上訴人主張應返還之內
    容以工程估價單表示無意見（見本院上更㈡卷第234頁），被
    上訴人此一主張，為有理由；至被上訴人請求上訴人返還勞
    務價額150萬3,600元本息（即附表工程單所示黃色標示部分
    ），因被上訴人係以其勞務而完成工作並將完成之工作交付
    定作人，勞務業經加諸於完成之工作上，被上訴人得請求返
    還者，當係其交付之工作物而非勞務（此於不當得利亦同）
    ，被上訴人以民法第259條第3款、第179條規定，請求上訴
    人給付150萬3,600元本息，要無理由。又關於上訴人所提反
    訴部分，兩造不爭執上訴人迄至96年間已支付390萬元，則
    上訴人依民法第259條第1、2款規定，反訴請求被上訴人給
    付390萬元，及自97年11月27日至清償日止，按週年利率5％
    計算之利息，及擴張請求97年11月26日之法定遲延利息534
    元（計算式：3,900,000×5％÷365，元以下四捨五入），應有
    理由。
六、綜上所述，被上訴人依系爭契約第4條、民法第505條第1項
    規定，請求：上訴人給付被上訴人164萬5,050元，及自97年
    5月7日起至清償日止，按週年利率5％計算之利息，為無理由
    ，不應准許；上訴人依第259條第2款之規定，請求被上訴人
    返還390萬元，及自97年11月27日起至清償日止，按週年利
    率5％計算之利息，為有理由，應予准許；原審就上開被上訴
    人本訴請求不應准許部分，及上訴人反訴請求應予准許部分
    ，為上訴人敗訴之判決，自有未洽，上訴意旨指摘原判決此
    部分不當，求予廢棄，為有理由，爰由本院予以廢棄，改判
    如主文第二、三項所示。上訴人於本院擴張請求被上訴人給
    付534元，為有理由，應予准許。被上訴人於本院為訴之追
    加，擴張請求之164萬5,050元利息起算日自96年6月16日起
    算，為無理由，應予駁回。又被上訴人於本院追加備位依民
    法第259條第1款規定，請求：上訴人應返還被上訴人如附表
    工程估價單所示之物（不含黃色標示部分）予被上訴人，為
    有理由，應予准許，逾此為無理由，應予駁回，被上訴人備
    位之訴敗訴部分，假執行之聲請亦失所附麗，應併予駁回。
    兩造勝訴部分，均經其等分別陳明願供擔保為准、免假執行
    之宣告，經核於法並無不合，爰分別酌定相當擔保金額准許
    之。
七、本件事證已臻明確，兩造其餘之攻擊或防禦方法及所用之證
    據，經本院斟酌後，認為均不足以影響本判決之結果，爰不
    逐一論列，附此敘明。
八、據上論結，本件上訴人上訴為有理由，追加（擴張）為有理
    由，被上訴人追加之訴一部為有理由，一部為無理由，依民
    事訴訟法第450條、第78條、第463條、第390條第2項、第39
    2條第2項，判決如主文。
中　　華　　民　　國　　109 　年　　8 　　月　　11　　日
                  民事第十五庭 
                        審判長法  官  方彬彬
                              法  官  李慈惠
                              法  官  趙雪瑛
正本係照原本作成。
如不服本判決，應於收受送達後20日內向本院提出上訴書狀，其
未表明上訴理由者，應於提出上訴後20日內向本院補提理由書狀
（均須按他造當事人之人數附繕本）上訴時應提出委任律師或具
有律師資格之人之委任狀；委任有律師資格者，另應附具律師資
格證書及釋明委任人與受任人有民事訴訟法第466條之1第1項但
書或第2項（詳附註）所定關係之釋明文書影本。
中　　華　　民　　國　　109 　年　　8 　　月　　11　　日
　　　　　　　　　　　　　    書記官  郭晋良
附註：
民事訴訟法第466條之1（第1項、第2項）：
對於第二審判決上訴，上訴人應委任律師為訴訟代理人。但上訴
人或其法定代理人具有律師資格者，不在此限。
上訴人之配偶、三親等內之血親、二親等內之姻親，或上訴人為
法人、中央或地方機關時，其所屬專任人員具有律師資格並經法
院認為適當者，亦得為第三審訴訟代理人。